【裁判字號】    97,訴,2797
【裁判日期】    980603
【裁判案由】    遺產稅
【裁判全文】
臺北高等行政法院判決
                                      97年度訴字第2797號
                              .
原      告  甲○○
訴訟代理人  蔡啟德  會計師
被      告  財政部臺灣省北區國稅局
代  表  人  陳文宗（局長）
訴訟代理人  乙○○
上列當事人間因遺產稅事件，原告不服財政部中華民國97年9月5
日台財訴字第09700367250號（案號：第00000000號）訴願決定
，提起行政訴訟。本院判決如下：
    主  文
原告之訴駁回。
訴訟費用由原告負擔。
    事  實  及  理  由
一、事實概要：原告之配偶曾文爨於民國92年9 月12日死亡，原
    告及其他繼承人等辦理遺產稅申報，經被告查獲漏報被繼承
    人銀行存款新台幣( 下同)9,835元、投資4,915,718 元及保
    險給付4,226,379 元，合計9,151,932 元，乃核定遺產總額
    474,688,949 元，遺產淨額276,735,019 元，應納稅額為12
    3,860,509 元，並按漏稅額4,575,966 元處以1 倍之罰鍰4,
    575,900 元( 計至百元止) 。原告就(一)漏報投資- 敬鵬工業
    股份有限公司、(二)漏報保險給付、(三)被繼承人死亡前二年內
    贈與配偶存款(四)罰鍰等項目申請復查結果，經被告復查決定
    准予追認不計入遺產總額4,490,305 元、追減遺產總額9,96
    5,273 元及註銷罰鍰4,575,900 元。原告就被告核定被繼承
    人死亡前二年內贈與配偶存款部分仍不服，提起訴願經決定
    駁回後，遂提起本件行政訴訟。
二、原告起訴主張：
    (一)系爭90及91年度綜合所得稅部分：
      1.按「所得稅法第15條、第17條第 1項關於綜合所得稅之
        納稅義務人應與其有所得之配偶及其他受扶養之親屬合
        併申報課稅之規定，乃以減少申報及稽徵件數，節省徵
        納雙方勞費為目的。」業經大法官釋字第31 8號解釋在
        案。且財政部901107台財稅字第900456924號亦規定：
        「綜合所得稅納稅義務人於年度中死亡，遺有配偶為中
        華民國境內居住之個人者，於依所得稅法第71條之1第1
        項後段規定，由其配偶就其應申報課稅之所得，合併辦
        理結算申報納稅時，其應納之稅額，仍應參照同條項前
        段規定，就其遺產範圍內代負納稅之義務。」原告與被
        繼承人為夫妻，依所得稅法第15條第1 項規定，納稅義
        務人之配偶有所得者，應由納稅義務人合併報繳，而依
        所得稅法規定選擇由原告合併報繳綜合所得稅，然被繼
        承人之綜合所得稅仍為其負債，僅由原告合併報繳。
      2.查被繼承人於死亡前2年分別自華南銀行南崁分行(下稱
        華南銀行) 第000000000000號帳戶提領1460萬元及中國
        信託銀行南崁分行( 下稱中國信託) 第000000000000號
        帳戶提領1650萬元轉存原告帳戶，其中於91年5 月30日
        及8月13 日合計自華南銀行上開帳戶提領1460萬元及92
        年7 月9 日自中國信託上開帳戶提領之500 萬元，係被
        繼承人要原告用於繳納各該年度綜合所得稅之用，餘款
        才給原告作為家用，則依遺產及贈與稅法第21條規定，
        贈與附有負擔者由受贈人負擔部分應自贈與額中扣除，
        故於計算被繼承人死亡前2 年贈與原告之財產時，自應
        減除其應納之90年度綜合所得稅款4,068,901 元及91年
        度綜合所得稅款4,908,563 元，合計8,977,464 元。
      3.被告雖舉最高法院32年度上字第2575號判例意旨，主張
        原告未能舉證渠等確有是項約定，實係強詞奪理、昧於
        現實之詞。蓋婚姻以共同生活為目的，本具有信賴為基
        礎，如要求綜合所得稅的交付與繳納需有契約為憑，將
        破壞婚姻關係之和諧，豈不有違善良風俗與習慣。而民
        法第1023條亦規定，夫妻各自對其債務負清償之責。況
        且若如被告所要求者，則民法第1003-1條亦規定，家庭
        生活費用，除法律或契約另有約定外，由夫妻各依其經
        濟能力、家事勞動或其他情事分擔之。難道連夫交付金
        錢給妻以支應家庭生活費用，亦需簽約才能證明非屬贈
        與？而由被繼承人分別於91年5月30日及8月13日與92年
        7月29日撥款給原告其日期均接近5月份綜合所得稅繳納
        季節可知，這部分金錢的交付主要目的確供原告用於納
        稅無誤。
    (二)系爭保險金部分：
      1.按保險法第 5條規定，本法所稱受益人，指被保險人或
        要保人約定享有賠償請求權之人；同法第112 條規定，
        保險金額約定於被保險人死亡時給付於其所指定之受益
        人者，其金額不得作為被保險人之遺產。查國泰人壽根
        據保險契約約定於92年5 月15日給付特定重大疾病保險
        金130 萬元，以供支應被繼承人於生命末期之醫療等各
        項需求，此有保險理賠給付明細表可證，但此特定重大
        疾病保險金仍屬死亡保險金之一部份，故國泰人壽於給
        付受益人即原告之死亡保險金時，乃根據保險契約第14
        條規定扣除已給付之特定重大疾病保險金。此特定重大
        疾病保險金依保險法第5 條規定，應屬受益人即原告所
        有，僅國泰人壽為照顧被保險人即被繼承人生命末期之
        醫療等各項需求先行匯入其帳戶，再由被繼承人轉匯原
        告，故於計算被繼承人死亡前二年贈與原告之財產時，
        應扣除由國泰人壽於曾文爨生前給付以原告為受益人之
        死亡保險金130 萬元。
      2.另被告以國泰人壽給付之理賠金明細表記載保險理賠款
        130 萬元之理賠理由為特定重大疾病給付為由，認非屬
        身故保險金，而否准原告自贈與總額中扣除。然保險法
        並無特定重大疾病給付一項，故特定重大疾病給付應屬
        人壽保險無誤，而根據上開保險契約第10條及第14條規
        定可知，特定重大疾病保險金等同身故保險金，僅國泰
        人壽為照顧被保險人曾文爨於生命末期之各項需求先行
        匯入曾文爨帳戶，其本質仍屬身故保險金等語。並聲明
        請求判決訴願決定及原處分（復查決定）關於被繼承人
        死亡前二年內贈與配偶存款，被告否准扣除綜合所得稅
        款8,977,464 元及保險給付130 萬元部分均撤銷。
三、被告則以：
    (一)本件被繼承人於92年9 月12日死亡，原告等繼承人辦理遺
      產稅申報，被告初查以被繼承人死亡前2 年內贈與有2 部
      分，(一)贈與配偶即原告存款2,412,000 元部分：被繼承人
      於91年9 月16日至92年9 月8 日間自其新竹國際商業銀行
      南崁分行( 下稱新自國際商銀)00000000000帳號提領存款
      合計2,412,000 元，轉匯原告同銀行存款帳戶，惟繼承人
      等列報被繼承人死亡前2 年內贈與配偶1,112,000 元（自
      行扣除其中屬國泰人壽給付之保險金130 萬元）；(二)被繼
      承人於死亡前2 年內自其華南銀行帳戶及中國信託帳戶分
      別提領1460萬元及1650萬元贈與配偶，惟繼承人等分別列
      報被繼承人死亡前2 年內贈與配偶10,531,099元（自行扣
      除90年度綜合所得稅4,068,901 元）及11,591,437元（自
      行扣除91年度綜合所得稅4,908,563 元），經被告分別核
      定不計入贈與總額為2,412,000 元、1460萬元及1650萬元
      ，並依遺產及贈與稅法第15條第1 項第1 款規定併入遺產
      總額課稅，合先敘明。
    (二)關於原告列報扣除保險給付130萬元部分：
      1.按系爭終身壽險，係原告於 89年4月24日以本人為要保
        人，以被繼承人為被保險人，並指定被繼承人為99歲祝
        壽時保險金之受益人、本人為繳費期滿仍生存及被保險
        人身故後受益人，繳費年期20年，保險金額100 萬元，
        而依該保單條款第10條及第35條約定可知，被保險人於
        保險期間內，如經診斷確定罹患特定重大疾病，保險公
        司按保險金額之130%給付特定重大疾病保險金，其受益
        人即為被保險人本人。
      2.查被繼承人生前罹患肝癌，國泰人壽於92年5 月15日給
        付之理賠金明細表，載明上揭130 萬元屬特定重大疾病
        給付，同日併同其他醫療理賠金，合計1,722,000 元，
        匯入被繼承人上揭銀行帳戶，是系爭保險金係國泰人壽
        因被保險人即被繼承人生前罹患重大疾病，以被保險人
        為受益人之保險給付，受益人為被繼承人非原告。再依
        該保單條款第14條約定「被保險人於本契約有效期間身
        故時，本公司按當時總保險金額的3 倍給付身故保險金
        ，但應扣除已給付之重大疾病保險金或生命末期保險金
        ，本契約即行終止。」查被繼承人身故後，國泰人壽依
        約給付身故保險金170 萬元予指定受益人即原告，於92
        年10月29日併同其他理賠金，合計1,717, 437元，匯入
        原告郵局帳戶，，足證系爭特定重大疾病保險金130 萬
        元，非屬被繼承人身故之保險給付，受益人即非原告，
        被告否准自贈與總額中扣除，並無不合。
    (三)關於原告主張應扣除90及91年度綜合所得稅部分：
      1.查被繼承人死亡前2年內贈與配偶即原告之存款 1460萬
        元及1650萬元，已核定不計入贈與總額，業如前述，該
        款項原告受贈後自得自由處分及運用，其運用於繳納綜
        合所得稅與否核與被繼承人無涉。再者，遺產及贈與稅
        法第21條規定所謂贈與附有負擔者，依最高法院32年度
        上字第2575號判例意旨，係指贈與契約附有約款，使受
        贈人負擔一定給付之債務而言，必其贈與契約附有此項
        約款，惟原告未能舉證渠等確有是項約定。
      2.又綜合所得稅採合併申報制，夫或妻均得為納稅義務人
        ，有關納稅義務人之規定原具有強制性，不因當事人之
        約定而變更稅法所規定之課徵對象，故夫或妻選定其中
        一方為納稅義務人經辦理結算申報後，不得任意變更或
        移轉，因納稅義務人之變更，涉及納稅義務之移轉及稅
        捐核退、補徵或欠稅執行問題，原告既將其本人申報為
        90及91年度綜合所得稅之納稅義務人，被繼承人申報為
        「配偶」身分，依所得稅法第7條第4項規定，原告即為
        90、91年度綜合所得稅之納稅義務人，且其繳納之綜合
        所得稅為公法上稅賦，核其性質，與贈與附有負擔規定
        不符，所訴核無足採等情置辯。並聲明請求判決駁回原
        告之訴。
四、本件原告及其他繼承人等辦理被繼承人之遺產稅申報，就被
    繼承人生前於91年9 月16日至92年9 月8 日間，自其新竹國
    際商銀帳戶提領存款合計2,412,000 元，轉匯入其配偶即原
    告於同銀行存款帳戶之贈與，原列報應扣除其中屬國泰人壽
    給付之保險金130 萬元；另申報被繼承人於死亡前二年內，
    自其華南商銀帳戶及中國信託帳戶分別提領1460萬元及1650
    萬元贈與原告部分，亦列報應分別扣除90年度綜合所得稅額
    4,068,901 元及91年度綜合所得稅4,908,563 元，經被告查
    核結果，均否准認列扣除，核定被繼承人贈與配偶而不計入
    贈與總額為2,412,000 元、1460萬元及1650萬元，並依遺產
    及贈與稅法第15條第1 項規定併入遺產總額課稅之事實，為
    兩造所不爭，並有原告及被繼承人前揭銀行存款帳戶支出收
    入紀錄、國泰人壽理賠給付明細表、90、91年度綜合所得稅
    申報核定通知書、遺產稅申報書及被告核定通知書附原處分
    卷第72-110、680-692 、983-989 頁可稽，堪認為真實。故
    本件之爭執，在於原告主張併入遺產稅課稅之被繼承人死亡
    前二年內贈與總額，應扣除系爭保險金給付及綜合所得稅額
    ，是否有據？
五、經查：
    (一)按遺產及贈與稅法第4條第2項規定：「本法稱贈與，指財
      產所有人以自己之財產無償給予他人，經他人允受而生效
      力之行為。」第15條第1 項規定：「被繼承人死亡前二年
      內贈與下列個人之財產，應於被繼承人死亡時，視為被繼
      承人之遺產，併入其遺產總額，依本法規定徵稅：一、被
      繼承人之配偶。」第16條第9 款規定：「左列各款不計入
      遺產總額…九、約定於被繼承人死亡時，給付其所指定受
      益人之人壽保險金額、軍、公教人員、勞工或農民保險之
      保險金額及互助金。」第20條第1 項第6 款規定：「左列
      各款不計入贈與總額：……六、配偶相互贈與之財產。」
      及第21條規定：「贈與附有負擔者，由受贈人負擔部分應
      自贈與額中扣除。」
    (二)關於原告主張應扣除之保險給付130萬元部分：
      1.按原告提示本件國泰人壽鍾愛一生313終身壽險(保單號
        碼：0000000000號)之要保書及保單條款所載(見原處分
        卷第854-868 頁) ，原告於89年4 月24日以本人為要保
        人，以被繼承人為被保險人，並指定被繼承人為99歲祝
        壽時保險金之受益人、本人為繳費期滿仍生存及被保險
        人身故後受益人，繳費年期20年，保險金額100 萬元；
        而依該保單條款第4 條第6 項約定：「本契約所稱『特
        定重大疾病』係指……五、癌症……。」第10條第1 項
        「特定重大疾病保險金的給付」約定：「被保險人於本
        契約有效期間內，經診斷確定罹患第4 條所約定之特定
        重大疾病時，本公司按確定當時總保險金額的130%給付
        特定重大疾病保險金，如在本契約繳費期間內，要保人
        並免繳本契約未到期的各期保險費，本契約仍繼續有效
        。」及第35條第1 項、第3 項「受益人的指定及變更」
        約定：「要保人於訂立本契約時或保險事故發生前，得
        指定或變更受益人。……特定重大疾病保險金、生命末
        期保險金、殘廢保險金及殘廢安家療養金的受益人，為
        被保險人本人，本公司不受理其指定或變更。」可知，
        系爭保單之被保險人於保險期間內，如經診斷確定罹患
        特定重大疾病，保險公司按保險金額之130%給付特定重
        大疾病保險金，其受益人即為被保險人本人。
      2.而查，被繼承人生前因罹患肝癌，國泰人壽依前開保險
        契約條款規定，於92年5 月15日( 被繼承人尚未死亡)
        給付之理賠金明細表，已載明上揭130 萬元屬特定重大
        疾病給付，同日併同其他醫療理賠金，合計1,722,000
        元，匯入被繼承人設於新竹國際商銀之前開存款帳戶等
        情，有國泰人壽理賠給付明細表、被繼承人前揭存款帳
        戶存存摺及中國醫藥大學診斷證明書可稽（見原處分卷
        第106-110 、625 頁) ，足證系爭保險金130 萬元係國
        泰人壽因被保險人( 即被繼承人) 生前罹患重大疾病，
        以被保險人為受益人之保險給付，原告既非受益人，核
        與遺產及贈與稅法第16條第9 款規定不符。
      3.復參諸系爭保單條款第14條「身故保險金的給付」約定
        ：「被保險人於本契約有效期間身故時，本公司按當時
        總保險金額的3 倍給付身故保險金，但應扣除已給付之
        重大疾病保險金或生命末期保險金，本契約即行終止。
        」被繼承人於92年9 月12日死亡後，國泰人壽依約給付
        身故保險金170 萬元(300萬元－130 萬元) 予指定受益
        人即原告，於92年10月29日併同其他理賠金，合計1,71
        7,437 元，已匯入原告之郵局存款帳戶，亦有國泰人壽
        93 年9月3 日國壽字第93090064號函及93年11月25日國
        壽字第93110318號函覆被繼承人身故理賠明細及死亡全
        殘紀錄可稽( 見原處分卷第367-379 頁) ，益徵系爭特
        定重大疾病保險金130 萬元，非屬被繼承人身故之保險
        給付，受益人即非原告，被告否准自贈與總額中扣除，
        於法並無不合。原告執國泰人壽依約給付原告之身故保
        險金時，既扣除前已給付被繼承人之系爭重大疾病保險
        金130 萬元，此保險金130 萬元即屬死亡保險金之一部
        分，受益人仍為原告，自應由被繼承人死亡前二年內之
        贈與配偶存款扣除云云，並無足採。
    (三)關於原告主張扣除91、92年度綜合所得稅額部分：
      1.按遺產及贈與稅法第21條規定：「贈與附有負擔者，由
        受贈人負擔部分應自贈與額中扣除。」其中「所謂附有
        負擔之贈與，係指贈與契約附有約款，使受贈人負擔應
        為一定給付之債務者而言。又行政訴訟法第136 條準用
        民事訴訟法第277 條規定：「當事人主張有利於己之事
        實者，就其事實有舉證之責任。」關於贈與契約附有負
        擔之存在，依前揭遺產及贈與稅法第21條之規定，應自
        贈與額中扣除，核屬稅捐債務減輕事由，依前揭舉證責
        任配置原則，自應由原告負舉證責任，合先說明。
      2.惟查，原告雖主張被繼承人死亡前二年分別自華南銀行
        帳戶提領1460萬元及中國信託帳戶提領1650萬元轉存原
        告帳戶，其中於91年5月30日及8月13日自華南銀行帳戶
        提領合計1460萬元及92年7 月9 日自中國信託帳戶提領
        500 萬元，係告知原告用以繳納90年及91年度綜合所得
        稅款各4,068,901 元、4,908,563 元，餘款才給原告作
        為家用，即屬附有負擔之贈與，前開稅款應自贈與總額
        中扣除云云，然原告未提出任何具體證據，證明其與被
        繼承人之贈與契約有此項附款之約定，空言主張，已難
        採信。復揆諸所得稅法第15條規定：「納稅義務人之配
        偶，及合於第17條規定得申報減除扶養親屬免稅額之受
        扶養親屬，有前條各類所得者，應由納稅義務人合併報
        繳。」及同法第71條規定，納稅義務人應結算申報應繳
        納全部應納稅額可知，現行所得稅法在個人綜合所得稅
        部分，係採家戶合併課稅制，因此，納稅義務人如係夫
        妻關係，即應合併申報，對合併計算之所得稅額，均負
        有繳納全部稅款之責任；且原告亦將其本人申報為90及
        91年度綜合所得稅之納稅義務人，被繼承人申報為配偶
        身分，依所得稅法第7 條第4 項規定，原告即為90、91
        年度綜合所得稅之納稅義務人，核其繳納之綜合所得稅
        為公法上稅賦，亦與贈與附有負擔規定不符，原告援引
        主張其受贈自被繼承人之前開存款應扣除被繼承人應納
        之90、91年度綜合所得稅額合計8,977,464 元云云，顯
        係誤解法律之規定，亦無足採。
六、綜上所述，原告之主張，均無足採。被告就被繼承人死亡前
    二年內分別自其新竹國際商銀、華南商銀及中國信託帳戶提
    領贈與配偶即原告之存款各2,412,000 元、1460萬元及1650
    萬元，依遺產及贈與稅法第15條第1 項規定併入被繼承人之
    遺產總額課稅，於法並無違誤，訴願決定予以維持，亦無不
    合，原告仍執前詞，訴請判決如其聲明所示，為無理由，應
    予駁回。
據上論結，本件原告之訴為無理由，爰依行政訴訟法第98條第1
項前段，判決如主文。
中    華    民    國    98    年     6    月    3     日
                    臺北高等行政法院第二庭
                              審判長法  官  徐瑞晃
                                    法  官  陳金圍
                                    法  官  蕭惠芳
上為正本係照原本作成。
如不服本判決，應於送達後20日內，向本院提出上訴狀並表明上
訴理由，如於本判決宣示後送達前提起上訴者，應於判決送達後
20日內補提上訴理由書（須按他造人數附繕本）。
中    華    民    國    98    年     6    月    3     日
                                    書記官   李淑貞


司法院資訊處製作；財團法人民間司法改革基金會備份。
